臺灣高等法院臺中分院刑事判決   100年度重上更(二)字第33號
上  訴  人
即  被  告  簡廷安
指定辯護人  本院公設辯護人 王金陵
上列上訴人即被告因偽造有價證券等案件，不服臺灣臺中地方法
院96年度訴字第985號，中華民國96年6月13日第一審判決（起訴
案號：臺灣臺中地方法院檢察署96年度偵字第3927號、移送併辦
案號：臺灣臺中地方法院檢察署96年度偵字第9853號），提起上
訴，經最高法院第二次發回更審，本院判決如下：
    主  文
原判決撤銷。
簡廷安共同意圖供行使之用，而偽造有價證券，處有期徒刑壹年
捌月。如附件一所示附條件買賣契約書連帶保證人欄之偽造「黃
瑞蓉」署押壹枚、如附件二所示本票上偽造「黃瑞蓉」署押壹枚
為共同發票人部分，均沒收。
    事  實
一、緣林英鴻（經臺灣臺中地方法院於民國95年12月11日以95年
    度訴字第1473號判決共同意圖供行使之用而偽造有價證券，
    處有期徒刑3年2月在案，復經本院於97年2月27日以97度上
    更(一)字第46號駁回上訴，再經最高法院以99年度台上字第16
    70號駁回上訴確定在案）於86年間，在臺中市○○路738號
    高達汽車商行擔任業務員。於同年11、12月間，客戶黃古汶
    （原名黃瑞蓉，以下稱黃古汶）因委託林英鴻處理出售舊有
    之自小客車，及新購車牌號碼R7－7729號自小客車一部事宜
    ，為辦理上揭車輛過戶登記及貸款手續，乃將黃古汶之國民
    身分證影本、名下不動產之房屋稅繳款書、地價稅繳款書影
    本各1張、印章1枚交予林英鴻保管。林英鴻於保管黃古汶前
    開資料期間，因代辦其子保險事宜之國華人壽業務員簡廷安
    經其姐同意欲以其姐簡鳳娥名義貸款購車（車牌號碼R7－63
    31號），但無法覓得適當之擁有不動產之連帶保證人（即俗
    稱房保），而如無擁有不動產連帶保證人，貸款公司即不會
    同意貸款申請案。簡廷安、林英鴻為使購車貸款申請案能順
    利通過，乃共同基於行使偽造私文書、意圖供行使之用，而
    偽造有價證券本票之犯意聯絡，並謀議由林英鴻利用業務之
    便，提供不知情之客戶黃古汶所提供之上揭國民身分證、房
    屋稅繳款書、地價稅繳款書影本各1紙、印章1枚，林英鴻及
    簡廷安二人再委請共同女姓友人即本件購車介紹人並為簡延
    安任職之保險公司之同事吳宸慧（未經追訴）冒充黃古汶配
    合辦理對保手續。謀議既定，林英鴻遂與辦理汽車貸款之雋
    邦企業股份有限公司（嗣改名為友邦資融股份有限公司，下
    簡稱友邦公司）不知情之對保人員張君瑋（原名張君薇）相
    約於86年11月21日前往高達汽車商行辦理簡廷安貸款購車之
    對保手續，林英鴻及簡廷安二人並聯絡知悉黃古汶未同意擔
    任簡廷安購車連帶保證人且未授權他人代簽姓名而有犯意聯
    絡之吳宸慧同時到場冒充黃古汶，經林英鴻說明相關對保事
    宜後，而由吳宸慧在如附件一所示之附條件買賣契約書「連
    帶保證人」欄，偽造黃古汶之原名「黃瑞蓉」之署押1枚，
    並持上開林英鴻保管之「黃瑞蓉」印章在前開偽造署押下盜
    蓋黃古汶之原名「黃瑞蓉」之印文1枚，而偽造完成表彰係
    由黃古汶擔任如附件一所示附條件買賣契約之連帶保證人意
    旨之私文書1份；之後，又由吳宸慧在如附件二所示本票發
    票人欄偽造黃古汶之原名「黃瑞蓉」之署押1枚及以前開印
    章盜蓋黃古汶之原名「黃瑞蓉」之印文1枚，而偽造完成由
    黃古汶共同簽發如附件二所示本票之有價證券1紙，再連同
    附件一所示之附條件買賣契約書一併持交友邦公司辦理貸款
    申請而予以行使，友邦公司因不知黃古汶係他人冒充，遂准
    予該件貸款申請案，核撥貸款新臺幣（下同）51萬4080 元
    以供簡廷安購買上揭車輛，而足以生損害於黃古汶及友邦公
    司對汽車貸款業務審核、管理之正確性。
二、案經黃古汶訴由臺灣臺中地方法院檢察署檢察官另案偵查起
    訴後，經臺灣臺中地方法院告發臺灣臺中地方法院檢察署檢
    察官偵查起訴及臺灣高等法院臺中分院檢察署函轉臺灣臺中
    地方法院檢察署檢察官移送併辦。
    理  由
壹、證據能力方面：
一、按被告以外之人於審判外之陳述，除法律有規定者外，不得
    作為證據；又被告以外之人於審判外向法官所為之陳述，得
    為證據；被告以外之人於偵查中向檢察官所為之陳述，除顯
    有不可信之情況者外，得為證據；另被告以外之人於審判外
    之陳述，雖不符前4條之規定，而經當事人於審判程序同意
    作為證據，法院審酌該言詞陳述或書面陳述作成時之情況，
    認為適當者，亦得為證據。當事人、代理人或辯護人於法院
    調查證據時，知有第159條第1項不得為證據之情形，而未於
    言詞辯論終結前聲明異議者，視為有前項之同意；刑事訴訟
    法第159條第1項、第159條之1及第159條之5分別定有明文。
    本件證人黃古汶、張君瑋、林英鴻於接受警員詢問、檢察官
    訊問或前案即原審法院95年度訴字第1473號被告林英鴻偽造
    有價證券案件（下稱原審法院前案）、本院另案96年度上訴
    字第319號被告林英鴻偽造有價證券案件（下稱本院前案）
    審理時所為之證述及陳述，雖係被告以外之人於審判外之言
    詞陳述，惟被告及公設辯護人對於上揭證人於警、偵訊、前
    案審理時陳述及證述之證據能力，未於言詞辯論終結前聲明
    異議，視為於審判程序同意作為證據，且被告以外之人於偵
    查中向檢察官所為之陳述，原則上得為證據，本院並審酌上
    開警偵訊筆錄作成時之情況尚無不當，證人林英鴻復於原審
    及本院審理中結證在卷。是依前揭規定，證人黃古汶、張君
    瑋、林英鴻等之證述，自均有證據能力，合先敘明。
二、卷附其餘非供述證據，無傳聞法則之適用，與本案待證事實
    具有關連性，且無證據證明係公務員違法取得或製作之物，
    自得採為證據。
貳、實體方面：
一、訊據上訴人即被告簡廷安（下簡稱被告）對其於上開時、地
    ，以其姐簡鳳娥名義向林英鴻貸款購車（車牌號碼R7－6331
    號），然無法覓得適當之擁有不動產之連帶保證人，嗣於86
    年11月21日，被告、林英鴻、吳宸慧及友邦公司對保人員張
    君瑋在林英鴻任職之高達汽車商行辦理簡廷安貸款購車之對
    保手續，並由吳宸慧冒充黃古汶辦理對保手續，偽以黃古汶
    之原名「黃瑞蓉」之名義在如附件一、二所示之附條件買賣
    契約書及本票上偽造上開署押之事實固不爭執，惟矢口否認
    有何偽造私文書及偽造有價證券之犯行，辯稱：購車當時林
    英鴻要求提供有不動產之連帶保證人，伊表示沒有辦法提供
    ，林英鴻說他可以找到人頭，伊也不曉得林英鴻找何人，之
    後林英鴻要吳宸慧帶伊過去林英鴻賣車的展示間地點對保，
    吳宸慧就帶伊過去對保，對保當天吳宸慧有帶一名老婦人前
    往看車，對保當時只有伊、吳宸慧及林英鴻辦理對保，伊只
    有在如附件一、二所示之附條件買賣契約書及本票上簽其姊
    姊簡鳳娥、姊夫鐘新雄的名字，並沒有委託他人在該文書及
    本票上偽造黃古汶之原名「黃瑞蓉」的署押，對保事宜均由
    林英鴻處理，要如何辦理並不知情，伊與林英鴻並無偽造文
    書及偽造有價證券之犯意聯絡云云。經查：
  (一)上揭犯罪事實，業據告訴人黃古汶指訴歷歷及於原審法院前
    案審理時結證綦詳，復經證人即友邦公司對保人員張君瑋於
    原審法院前案審理時到庭結證稱：本票及買賣契約書均是對
    保當場簽名、蓋章的，且會夾在一起請客戶簽寫，被告當時
    有向客戶介紹表示伊是來辦理對保的，當時是一男二女來辦
    理對保手續等語（參原審前案卷第97、112至114頁），及證
    人林英鴻於原審法院前案審理中供承：伊於上開時、地，因
    被告欲貸款購買新車，但無法覓得不動產保證人，遂利用保
    管客戶黃古汶之國民身分證、房屋稅繳款書、地價稅繳款書
    影本之機會，擅自提供前開資料予證人簡廷安，並於86年11
    月21日通知對保人員張君瑋前來高達汽車商行辦理被告貸款
    購車之對保手續，被告則偕同女姓友人到場辦理等情在卷（
    參原審前案卷第21頁）；另被告於原審法院前案審理時到庭
    結證稱：雙方是在臺中市○○路的馬自達公司簽立如附件一
    所示之買賣契約書及如附件二所示之本票；簽約當天在馬自
    達公司的會議桌，只有伊和被告在場，伊的女性友人也有過
    去，該女性友人與林英鴻及伊均有認識，所以那位小姐才介
    紹伊向林英鴻買車，因為那個小姐跟林英鴻比較熟，當天是
    伊到馬自達公司後再打電話請那個小姐一起過來，貸款的事
    情可能需要她幫忙等語（參原審前案卷第108頁）甚詳。並
    有如附件二所示本票影本1紙（參原審前案卷第53頁）、臺
    灣臺北地方法院87年度票字第6854號民事聲請案卷（內有如
    附表編號1所示本票1紙、87年度票字第6854號民事裁定、民
    事裁定確定證明書稿）、臺灣雲林地方法院90年度執字第75
    88號民事執行案卷（內有臺灣臺北地方法院87年度票字第68
    54號民事裁定、民事裁定確定證明書、臺灣雲林地方法院債
    權憑證）、臺灣臺中地方法院93年度執字第548０4號一般執
    字案卷〔內有臺灣雲林地方法院債權憑證、臺灣臺中地方法
    院94年度中簡聲字第1號民事裁定、臺灣臺中地方法院民事
    執行處函（停止執行程序）、通知（稿）、臺灣臺中地方法
    院93年度中簡字第3784號民事判決、民事判決確定證明書、
    〕、臺灣臺中地方法院95年度促字第24916號民事聲請事件
    案卷（內有附條件買賣契約書、95年度促字第24916號支付
    命令）、交通部公路總局臺中區監理所函附之車牌號碼R7
    －7729號汽車新領牌照登記書（原審前案卷第34、35頁），
    友邦資融股份有限公司陳報之動產擔保附條件買賣設定登記
    申請書、車牌號碼R7－6331號汽車新領牌照登記書、友邦公
    司分期付款申請書、黃古汶名下不動產之房屋稅繳款書、地
    價稅繳款書、鐘新雄名下不動產之地價稅繳款書、車牌號碼
    R7－6331號行車執照、強制汽車第三人責任保險費收據、黃
    古汶之國民身分證影本、如附件二所示本票（以上參原審前
    案卷第43至53頁），林英鴻受僱之員工動態卡、勞工保險卡
    （參原審前案卷第61、62頁）附卷可稽。
  (二)本件係由證人吳宸慧於系爭附條件買賣契約書上第二位連帶
    保證人欄下及本票第三位發票人欄下冒簽黃古汶之原名「黃
    瑞蓉」署押等情，此經吳宸慧於原審、本院上訴審及本院更
    一審及本院審理結證屬實（參原審卷第72頁、本院上訴審卷
    第48至49頁背面、本院更一卷第42頁至第43頁背面、本院卷
    第63頁背面；惟其於原審僅承認冒簽買賣契約書上第二位連
    帶保證人之署押，而否認冒簽本票部分，於本院則承認本票
    第三發票人部分亦係其所簽署）。而吳宸慧及被告二人曾經
    原審法院前案審理時當庭命其等書寫「黃瑞蓉」各10次在卷
    （參原審前案卷第119、121頁），經以之與如附件一、二所
    示文件上之「黃瑞蓉」署押之筆跡比較結果，單以肉眼判斷
    ，即可區辨吳宸慧當庭所寫筆跡之結構、字軌、筆韻及其聯
    合式，均較被告筆跡與如附件一及附件二所示文件上之「黃
    瑞蓉」署押相符；且吳宸慧於原審證稱；共簽幾次名字忘記
    了，是林英鴻翻給伊簽的等語（參原審卷第75頁），於本院
    更一審則證稱：林英鴻一頁一頁翻給伊簽等語（參本院更一
    審卷第43頁）；於本院審理時經提示本票及附條件買賣契約
    書供其辨識後，仍再次證稱確均為其簽名無訛（參本院卷第
    63頁背面），則其代簽「黃瑞蓉」署押顯非僅一次；況吳宸
    慧上開證述有致自己受刑事追訴或處罰之虞，經原審及本院
    曉以上情後應允作證並令具結（參原審卷第70頁、本院更一
    審卷第42頁、本院卷第62頁），其就冒「黃瑞蓉」之名為被
    告之買車貸款對保及署押多次乙節，應無故為虛偽陳述之必
    要，足認上開二文件所示「黃瑞蓉」之署押應均係吳宸慧所
    書立，堪予認定。
  (三)就吳宸慧於對保當日究係應何人之邀前去冒充黃古汶而參與
    貸款對保，及如何辦理對保等節，吳宸慧分別證述如下：
  1.於原審到庭結證稱：「（86年11月21日，被告與張君瑋辦理
    對保時，你當天有無到林英鴻任職的高達汽車商行？）我有
    在場，我後來才去的，是開車去的，有無跟誰去的，我忘記
    了。（為何你當天會到高達汽車商行？）因為是我先認識林
    英鴻的，他是業務員，他有業績壓力，當天是林英鴻叫我去
    的。（林英鴻有無跟你說叫你去的目的為何？）他說被告要
    買車，叫我過去。（你是否知道當天過去是要去對保？）我
    知道，是林英鴻跟我說的。（可否說明當時現場你看的的情
    形為何？）對保當時現場有林英鴻、辦理對保小姐、被告在
    場，其他的人我沒有注意到。（附條件買賣契約書及本票上
    的簡鳳娥、鐘興雄、黃瑞蓉姓名有無看到是何人簽的？）我
    沒有看到是前面兩個名字是何人簽的，但是第三個名字，林
    英鴻叫我過去說，本件只有兩個擔保不會過，他有人頭戶，
    簽人頭戶就會通過，林英鴻就叫我在契約書上代簽黃瑞蓉的
    名字，林英鴻說沒有關係，我想說林英鴻有業績的壓力，且
    要幫他的忙，簡先生也說他業務要買車，所以我才幫忙簽名
    ，但我只有在契約書上簽黃瑞蓉的名字，本票上的名字不是
    我簽的。（黃瑞蓉的印章是何人蓋的？）我忘了是何人蓋的
    。（對保當時，除了上述這些人外，是否還有其他女性的人
    在場？）忘記了，那邊有好多人。（在你簽黃瑞蓉名字時，
    簡廷安是否在場？）不在。（他不在場是在何處？）我不曉
    得。（你簽黃瑞蓉名字時，簡鳳娥及鐘興雄的名字已經簽好
    了？）我忘記了。（你去對保時，與被告是否為同事？）是
    。（是否有另外一位女性與你同去？）我忘記了，時間太久
    了。（你對保當天有無看到黃瑞蓉的房屋稅單及地價稅單？
    ）我忘記了，我沒有注意那麼多，因為林英鴻跟我說這個只
    是形式辦理而已。（黃瑞蓉印章是否你所蓋？）我忘記了。
    （你如何確定你簽黃瑞蓉名字時，簡廷安不在場？）我忘記
    了。（你是否確定你簽黃瑞蓉名字時，被告不在場？）我忘
    記了，不確定。（林英鴻叫你過去說明上情，被告是否在場
    ？）我沒有印象，我不記得。（對保的事情，簡廷安是否有
    開口要你幫忙？）沒有。（簡廷安是否有跟你提過，要你幫
    他提供不動產當保證人？）沒有，他說他姊姊有。（對保當
    天，被告是否知道林英鴻找你簽黃瑞蓉的事情？）我不曉得
    被告知不知道，因為是林英鴻找我幫忙的。」等語（參原審
    卷第69至75頁）。
  2.於本院上訴審結證稱：「（86年11月27日當天你有到馬自達
    公司去辦理對保？）那個時候是因為林英鴻先生說黃小姐沒
    有辦法到現場，黃小姐有委任一些資料，請我去幫忙。（是
    誰叫你去的？）不是簡廷安。（簡廷安有請你代簽「黃瑞蓉
    」姓名？）沒有。（買賣契約書上黃瑞蓉的身分證資料是誰
    填的？）是我寫的。（黃瑞蓉的印章，是誰蓋的？）我忘記
    了。（簡廷安先生有沒有請你出具不動產幫他作保證人？）
    我沒有不動產。（你在為這台車子對保時，被告簡廷安是否
    在場？）對保時是在公司裡面，我忘記了。（當時如何對保
    ？）我是問林英鴻先生，他說黃瑞蓉無法到場，問說現場有
    沒有人可以幫忙簽，他有提出身分證資料。（這個場合被告
    簡廷安有沒有在場？）好像沒有看到他在場。（到底是誰叫
    你去對保的？）是林英鴻。（是誰叫你簽黃瑞蓉的名字？）
    是林英鴻。」等語（參本院上訴審卷第48至50頁）。
  3.於本院更一審證稱：「（簡廷安向高達買車之事你知否？）
    知道，我與被告是同事他要買車我介紹他向林英鴻買的。（
    被告向林英鴻買車對保之事你知否？）知道，那天對保時林
    先生叫我一起過去，因為我是介紹人，叫我找簡先生一起過
    去，當天是我載簡廷安去對保，因他沒有車子。（不是被告
    找你過去？）不是。（對保時你有替黃瑞蓉簽名嗎？）林英
    鴻說保證人臨時有事沒有來，所以委託林英鴻請人代簽，林
    英鴻拜託我代簽，林英鴻拿證件及委託書給我看，說沒有問
    題，我說這不可以，林英鴻說沒有問題，不然他沒有業績，
    有事他要負責，我就代簽黃瑞蓉的名字。（簽名時被告有無
    在場？）被告沒有在場，他是先對保，對保完他就出去了。
    （提示本件之本票，上面的名字是否你簽的？）字是我的，
    但我不知簽什麼，林英鴻一頁一頁翻給我簽，告訴簽這簽那
    ，我沒有看文件內容。（你在簽這些文件時你是最後一個簽
    的？）對。（簽完後你有無用印蓋黃瑞蓉的章？）沒有。（
    依你剛才所說依你之專業如代簽需要表明代簽之意，為何本
    案沒有在本票上註明代簽？）我那時剛作保險不久，不是了
    解很多。（當天對保時尚有二個人簡鳳娥、鐘新雄當時有無
    在場？）沒有在場。（此二人之名字何人所簽？你不是最後
    簽文件的人？）何人簽的我不知道，我不是一直在場。是他
    們要簽時才叫我過去的。（你之意思係當時林英鴻與簡廷安
    全部都作好時才叫你？）對保時我都在外面，我簽時只有我
    在裏面，我不知前面是誰簽的。（當天對保時有那些人在場
    ？）林英鴻、對保人員、簡廷安是我載他去，另一個我保險
    公司的女同事有跟我們一起坐車去看車。簡廷安知道那個女
    同事是我們保險公司的同事。」等語（參本院更一審卷第42
    至43頁背面）。
  4.於本院審理時結證稱：「（86年間簡廷安向林英鴻買車的事
    情你是否知情？）知情，因為是我介紹他們認識的，我的車
    也是跟林英鴻買的。（簡廷安買車跟在銀行對保時，你是否
    有到場？）對保時，我有到現場，因為當初林英鴻說，要用
    黃瑞蓉的名字，因為有委託書，我才去簽名。（誰聯絡你去
    現場的？）好像是林英鴻，因為時間太久，因為都是林英鴻
    在處理，他是業務，我介紹他跟簡廷安認識，其他事情我沒
    有干涉。（你到場時，對保現場有哪些人？）林英鴻有在場
    ，簡廷安應該也在場，但是我忘記。（你到場時，是何人跟
    你說要簽黃瑞蓉的名字？）林英鴻。（他是如何跟你說的？
    ）因為他有委託書，他說黃瑞蓉沒有到場，所以請我幫忙。
    他說用黃瑞蓉的名字，因為黃瑞蓉沒有時間來，所以請我代
    簽她的名字。（林英鴻是否有告訴你黃瑞蓉有同意？）有委
    託書。（你所謂委託書是何種形式？）委託林英鴻來辦理業
    務的事情，辦理車子的事情。（是否是委託林英鴻辦理買車
    的事情？）是。（根據友邦資融股份有限公司陳報給臺中地
    院的資料，其中並沒有包含委託書，你如何解釋？【提示臺
    中地院95年度訴字第1473號卷第40-52頁】）我不清楚，我
    當時是有看到，是林英鴻跟我講是這樣，如果銀行來由我代
    簽。（林英鴻是否有告訴你黃瑞蓉是人頭保？）是。（他如
    何跟你說？）他說保是由她來負責，她沒有辦法來，就麻煩
    我，她不在場。（法官諭知人頭保定義，即出賣證件，領取
    費用，請證人回憶當初林英鴻是否有告知證人，本件為人頭
    保之情形。）我忘記了。（你在原審曾證稱，林英鴻跟你說
    黃瑞蓉是人頭保？）對，但我不清楚人頭保是何意思，現在
    我才知道。他當初說她沒有辦法到場，請我幫忙代簽。當時
    我作證時不知道人頭保的意思。（黃瑞蓉是如何同意要來擔
    任簡廷安保證人，這部分你是否了解？）不知道，這不是我
    在處理，我不認識她。（你當時看到黃瑞蓉的證件，除了妳
    剛講的之外，有無看到黃瑞蓉的其他證件？）我忘記了，因
    為時間很久。（根據證人林英鴻剛才證述，你是簡廷安找去
    的，你又說是林英鴻找你去，你如何解釋？）我本來先跟林
    英鴻認識，後來簡廷安才到公司來。當天是林英鴻找我去。
    （當天有無其他女性友人跟你一起去？）沒有。現場沒有很
    多人，我是先自己去，沒有載誰過去。（【提示臺中地院95
    年度訴字第1473號卷第40-52頁】該本票及附條件買賣契約
    書上黃瑞蓉的簽名，是否是你簽的？）是，是林英鴻委託我
    簽的。（你說林英鴻有提出一張黃瑞蓉的委託書，委託書內
    容為何？）我有大概看一下，是委託書，就是請林英鴻代理
    買車業務。（委託書上黃瑞蓉是否有簽名、蓋章？）我有看
    到簽名。（既然林英鴻是受託人，為何林英鴻不自己簽名？
    ）我們不懂。因為黃瑞蓉是女性，所以才找我代簽。（你是
    否經常幫忙代其他人簽名？）沒有，我不敢。是因為有委託
    書我才敢。」等語（參本院卷第62至64頁）。
  5.由上揭吳宸慧之歷次證述以觀，其就對保當天係獨自去或係
    與被告一同前去乙節，前後供述不一，於原審最初係供述伊
    後來才去的，於本院則供述一同前去；就伊對保簽名時被告
    有無在場乙節，則語多保留，無法確定。就係何人要伊前去
    乙節，雖多次聲稱是林英鴻要伊前去，但亦曾表明因時間太
    久，伊沒有辦法確定是何人打電話叫伊過去等語。惟無論如
    何，就其參與冒名對保的原因，其於原審則明確證稱是因：
    「林英鴻叫我過去說，本件只有兩個擔保不會過，他有人頭
    戶，簽人頭戶就會通過，林英鴻就叫我在契約書上代簽黃瑞
    蓉的名字，林英鴻說沒有關係，我想說林英鴻有業績的壓力
    ，且要幫他的忙，簡先生也說他業務要買車，所以我才幫忙
    簽名」等語，顯見吳宸慧是為迎合被告及林英鴻之各自需求
    ，而幫忙冒名簽名。至吳宸慧證述有關林英鴻曾出示黃古汶
    委託書乙事，經查依友邦公司陳報之本案附條件買賣契約檔
    案資料，並無吳宸慧所稱之黃古汶委託書（參原審前案卷第
    40至52頁），觀諸吳宸慧前揭歷次證述內容，均未提及此項
    委託書，實難遽採；且縱認林英鴻確有提示委託書供其觀看
    ，則一般代理未到場他人簽名者，其簽名方式，亦以簽署自
    己姓名後加註「代」之代理意旨之文字，要無直接簽署該未
    到場之他人姓名之情形，吳宸慧於本件案發之際為23歲之成
    年女子，且從事保險業務，對此自無不知之理，是其此部分
    所述顯係為脫免責任之卸責之詞，尚不足採信。次查，本案
    徵諸吳宸慧係與被告同為保險公司之同事，因吳宸慧先向林
    英鴻購車在先，嗣再介紹被告向林英鴻購車等情，亦據吳宸
    慧於本院結證無訛（參本院更一審卷第42頁正、背面），然
    林英鴻於其所涉案件之偵審中始終故意隱誨吳宸慧，僅供稱
    係不知名之女子，即被告於林英鴻案中亦刻意隱誨吳宸慧其
    人，故於林英鴻本身之偽造有價證券案件之法院判決僅能認
    定為「姓名年籍不詳之成年女子場冒充黃古汶」，此有林英
    鴻偽造有價證券案件卷證影本附卷可參。迨至被告於本案原
    審審理時，始舉出吳宸慧為證，而吳宸慧係被告之同事，又
    為本件被告貸款購車之介紹人，復冒充為被告購車貸款之不
    動產房地連帶保證人，其本身復涉及共同犯罪之可能，則其
    證詞難免有刻意避重就輕，或推卸於林英鴻而偏向有利於被
    告之情。對照被告於原審96年4月25日準備期日供承：「我
    是用我姊姊簡鳳娥的名義委託林英鴻買車子，他當時要我提
    供我姊姊及我姊夫做人保，之後跟我說要不動產擔保，我跟
    他說我沒有，他就去找吳宸慧辦理不動產擔保，她也說不行
    ，後來林英鴻說他可以找到人頭，我也不曉得是誰，後來他
    打電話給吳宸慧要我過去林英鴻賣車的展示間地點對保，吳
    宸慧就帶我去辦理對保…」、「吳宸慧在對保當天有帶一名
    老婦人過去看車，對保的時候她在看車，只有我跟吳宸慧、
    林英鴻在辦理對保，我在本票上簽了我姊夫的名字。」（參
    原審卷第26、27、77頁），而於吳宸慧於原審96年5月30 日
    結證後，被告對之表示意見時自承「是林英鴻叫我打電話給
    吳宸慧叫她過來的」等語（參原審卷第77頁）；另被告於林
    英鴻之原審法院前案95年10月30日審理中以證人身分亦結證
    稱：簽約當天在馬自達公司的會議桌，只有伊和被告在場，
    伊的女性友人也有過去，該女性友人與林英鴻及伊均有認識
    ，所以那位小姐才介紹伊向林英鴻買車，因為那個小姐跟林
    英鴻比較熟，當天是伊到馬自達公司後再打電話請那個小姐
    一起過來，貸款的事情可能需要她幫忙等語（參原審前案卷
    第108頁）。參諸本件之貸款購車者係被告，房保之保證人
    則係由林英鴻提供資料，並由吳宸慧冒充簽名，渠三人均熟
    識，如未經三方一致同意為之，自無法於貸款公司人員對保
    時順利矇騙完成，顯見被告確實有與吳宸慧一同在場對保，
    且不僅林英鴻有邀吳宸慧冒充保證人，即被告亦有電請前往
    林英鴻任職之汽車展示間偕同辦理貸款對保事宜。則被告辯
    稱：伊未覓得他人辦理對保事宜云云，顯無足採。
  (四)被告雖另辯以林英鴻係告知可以找到人頭，有人專門在做保
    證人，只要其支付林英鴻1萬5千元至2萬元即可等語，並舉
    證人林賢杉證述內容為證（參本院上訴審卷第45頁）；然此
    節為林英鴻所否認，並證稱被告應知悉黃古汶未同意擔任保
    證人等情（參本院卷第58至60頁）；再吳宸慧亦結證稱，其
    雖曾證稱林英鴻告知黃古汶為人頭保，但伊並不知人頭保意
    思為何，當時林英鴻僅稱黃古汶不能到場等語（參本院卷第
    63 頁），足見吳宸慧亦不知有所謂人頭保乙事；至林賢杉
    雖證稱，被告向其借款1萬5千元，說要買車要人頭保等語（
    參本院上訴審卷第46頁），惟此為被告向林賢杉借款之說詞
    ，被告與林英鴻間究係如何約定，顯非林賢杉所可得而知，
    亦無從加以證實。是被告辯稱其因林英鴻告知可以找到人頭
    充任連帶保證人，而不知林英鴻要求吳宸慧在上揭二文件上
    簽署「黃瑞蓉」署押乙節，自難採信。
  (五)按以自己共同犯罪之意思，參與實施犯罪構成要件以外之行
    為，或以自己共同犯罪之意思，事先同謀，而由其中一部分
    人實施犯罪之行為者，均為共同正犯。司法院大法官釋字第
    109號解釋可資參照。查本件係因被告欲以其姐簡鳳娥之名
    義向林英鴻購車，但無法覓得合適之擁有不動產之連帶保證
    人，才由林英鴻提供客戶黃古汶之資料，並由林英鴻與被告
    一同覓得共同女性友人吳宸慧冒充黃古汶到場辦理對保，林
    英鴻則聯絡證人張君瑋前來辦理貸款之對保手續；且本件車
    貸對保手續，既係因被告有購車需求以其姐簡鳳娥名義向林
    英鴻購車而衍生之核貸程序，被告復自承：有於附件一所示
    附條件買賣契約書簽署簡鳳娥、鐘新雄之名字；及於附件二
    所示本票發票人欄上簽署其姊夫鐘新雄之名字等情（參原審
    法院前案卷第108頁、原審卷第27頁、本院卷第95頁正面）
    ，足認被告確有參與車貸對保手續；再被告自承其於本次購
    車之前曾有5、6次貸款購車之經驗（參本院卷第95頁背面）
    ，則其對於友邦公司辦理貸款對保手續時，均需簽立本票及
    貸款契約之流程，自知之甚詳。而張君瑋於86年11月21日前
    至高達汽車商行辦理本件對保手續時，林英鴻有在高達汽車
    商行內，當日亦確有簽立如附件一、二所示文件，其中關於
    「黃瑞蓉」之署押及印文，均非黃古汶所為，全係與被告同
    行之姓名年籍不詳之成年女子完成等事實，亦據林英鴻於原
    審前案審理中供明在卷（參原審前案卷第21頁）。且吳宸慧
    於本院更一審亦結證稱：被告係伊保險公司同事，當天去對
    保，係由伊開車載被告，及載另一位保險公司女同事一起前
    去看車，被告亦知該女同事係伊等之保險公司同事等語（參
    本院更一審卷第43頁背面），被告就此亦於本院更一審審理
    時坦承對保當天確實是三人前去等語（參本院更一審卷第44
    頁）。顯見被告事前即已知悉不動產保證人為獲得購車貸款
    之必備條件，並於吳宸慧表明無法以其父為不動產保證人後
    ，經林英鴻慫恿以他人身分及房屋資料等充之，被告並不為
    反對，並同意繼續進行購車之對保，則被告於對保時，事前
    已知不動產連帶保證人未曾同意擔任保證人；且對保當日，
    除被告已知另一隨身之保險公司女同事係為看車前去外，參
    與對保之人即僅有先前不同意以其父親為不動產連帶保證人
    之介紹人吳宸慧，別無他女子在場，而吳宸慧不僅應林英鴻
    之邀冒充保證人，即被告亦有電請吳宸慧前往林英鴻任職之
    汽車展示間偕同辦理貸款對保事宜，已如前述，且係因當日
    之順利完成對保程序，被告始得以貸款購得汽車，被告自不
    可能對吳宸慧之前來對保舉動，不予聞問之理！被告對於整
    個貸款購車對保過程須有不動產連帶保證人，該不動產保證
    人由吳宸慧冒充之情，知之甚詳，並有互為利用林英鴻、吳
    宸慧彼此之行為以遂其行。準此，被告在辦理本件對保手續
    前，顯已參與謀議，繼之，又聯繫覓得吳宸慧到場冒以「黃
    瑞蓉」名義辦理對保，林英鴻則負責聯絡友邦公司對保人員
    張君瑋與被告前來林英鴻工作場所即高達汽車商行為對保手
    續，於張君瑋與林英鴻、吳宸慧進行對保時，被告亦有到場
    ，且被告與吳宸慧前已認識，明知吳宸慧實際上並非林英鴻
    之客戶黃古汶本人，吳宸慧對於辦理上開對保事宜亦有所認
    識，且結證稱代簽「黃瑞蓉」署押無訛，加以本件貸款購車
    對保手續完成後所購得之自小客車，係由被告所使用，則被
    告與林英鴻、吳宸慧間確有共同冒用黃古汶之原名「黃瑞蓉
    」名義偽造如附件一所示私文書及如附件二所示本票，用以
    矇騙友邦公司，使被告能順利通過汽車貸款之犯意聯絡，至
    臻明確。被告辯稱：林英鴻說他可以找到人頭，伊也不曉得
    林英鴻找何人，對保事宜均由林英鴻處理，要如何辦理伊不
    知情，與林英鴻並無偽造文書及偽造有價證券之犯意聯絡云
    云，不可採信。
  (六)被告未經黃古汶之同意或授權，即推由吳宸慧冒充黃古汶，
    偽以黃古汶之原名「黃瑞蓉」名義偽造如附件一所示私文書
    及如附件二所示本票，自已妨害黃古汶之意思自主權，且因
    冒用「黃瑞蓉」名義簽發上開文件，致使友邦公司誤以為黃
    古汶係本件汽車貸款之連帶保證人，於被告嗣後繳不出貸款
    後（被告於原審法院前案審理中證稱，系爭貸款購得之自小
    客車，於使用3、4個月後，因貸款繳不出出來，貸款公司催
    款，伊就將車子交給林英鴻處理等語【參原審前案卷第109
    頁】），進而向黃古汶求償，並查封黃古汶之不動產，又使
    黃古汶之權益受有損害，亦有前(一)段所示書證可稽。友邦公
    司則因不知本件汽車貸款申請案有冒充連帶保證人之情事，
    影響本件貸款申請之信用評估及准否之審核，進而准予核貸
    ，最終卻無法向被冒名之黃古汶求償，顯然亦嚴重影響該公
    司對汽車貸款業務審核、管理之正確性。
  (七)訊之被告對於蓋用於附條件買賣契約書及本票上之黃古汶之
    原名「黃瑞蓉」印文之印章如何得之乙節，表示不清楚（參
    本院卷第86頁），而林英鴻雖曾於原審法院前案審理時表示
    係銀行對保時沒有印章才臨時去刻製等語（參原審前案卷第
    152頁背面），惟於本院審理時則證稱，印章係黃古汶買車
    貸款時留在伊那邊的，應該不是另外刻的等語（參本院卷第
    60頁正、背面）；另黃古汶於偵查及原審法院前案審理時證
    述之伊曾因買車交付林英鴻身分證正本、印章等，身分證確
    定有還，但印章不確定等語（參原審前案卷第93頁）。是本
    件蓋用於附條件買賣契約書及本票上之黃古汶之原名「黃瑞
    蓉」印文，究否偽造或以真正印章盜蓋，容有未明，又該印
    章並未據扣案，亦無從加以比對證明；本院審酌上情，並依
    罪疑利益歸被告之原則，認系爭印文應僅係盜用黃古汶留交
    林英鴻買賣車輛使用之印章加以蓋用，而非另刻一印章憑以
    偽造。至被告經其姐簡鳳娥、姐夫鐘新雄同意，以簡鳳娥名
    義貸款購車，並以鐘新雄為連帶保證人乙節，業據證人簡鳳
    娥於原審法院前案審理中結證明確（參原審前案卷第132 至
    133頁），均併此敘明。
  (八)綜上所述，被告前揭所辯，洵非可採。從而，本件事證明確
    ，被告上揭犯行，洵堪認定。
二、新舊法比較：
  (一)刑法第2條第1項規定：
    查被告行為後，刑法第2條第1項業於94年2月2日修正公布，
    並自95年7月1日起施行。修正後刑法第2條第1項規定，已將
    新舊法律適用之「從新從輕」原則，改採「從舊從輕」原則
    ，而此規定僅係規範行為後法律變更所生新舊法律比較適用
    之準據法，並非實體刑罰法律，自不生行為後法律變更之比
    較適用之問題，應逕行適用新法第2條第1項之規定，為「從
    舊從輕」之比較。
  (二)刑法第201條法定刑為罰金部分：
  1.刑法第33條第5款業經修正公布，修正後刑法第33條第5款規
    定「罰金：新臺幣1千元以上，以百元計算之」，與修正前
    刑法第33條第5款規定「罰金：（銀元）1元以上」不同。比
    較新舊法結果，以修正前即行為時法較有利於被告，故依刑
    法第2條第1項前段規定，本案關於刑法第201條之法定刑罰
    金部分，自應適用行為時之法律即修正前刑法第33條第5款
    規定決定其罰金部分之法定刑。
  2.法定刑為罰金之提高標準之新舊法適用：
    刑法第201條法定刑為罰金之提高標準部分，因95年6月14日
    增訂公布自同年7月1日起施行之刑法施行法第1條之1規定，
    中華民國94年1月7日刑法修正施行後，刑法分則編所定罰金
    之貨幣單位為新臺幣；而94年1月7日刑法修正時，刑法分則
    編未修正之條文定有罰金者，自94年1月7日刑法修正施行後
    ，就其所定數額提高為30倍。立法理由謂：因應刑法增修條
    文施行後，刑法第33條第5款規定，罰金貨幣單位已改為新
    臺幣，是以同法各罪所定罰金貨幣單位，自應配合上開規定
    修正；且因不再適用現行法規所定貨幣單位折算新臺幣條例
    ，為使罰金數額趨於一致，避免衍生新舊法比較適用問題，
    以緩和實務適用法律之衝擊，於不變動罰金數額之前提下，
    而為制定。可見刑法施行法第1條之1，係為取代罰金罰鍰提
    高標準條例第1條及現行法規所定貨幣單位折算新臺幣條例
    第2條而制定，而本次刑法修正時，該法第201條並未修正，
    依上開規定，就罰金刑部分之貨幣單位改為新臺幣，並就其
    所定罰金數額提高為30倍，惟實際上其構成要件及法定刑並
    未變更，自無新舊法比較適用問題，爰不贅予比較，附此敘
    明（最高法院96年度台上字第5438號、96年度台上字第5331
    號、96年度台上字第4185號等判決要旨參照）。
  (三)94年2月2日修正公布，而於95年7月1日生效實施之新刑法第
    28條雖將舊法之「實施」修正為「實行」。其中「實施」一
    語，涵蓋陰謀、預備、著手及實行之概念在內，其範圍較廣
    ；而「實行」則著重於直接從事構成犯罪事實之行為，其範
    圍較狹；二者之意義及範圍固有不同，但對於被告與林英鴻
    、吳宸慧共同冒黃古汶名義對保而偽造私文書及偽造有價證
    券之行為而言，被告與林英鴻、吳宸慧有犯意聯絡及行為分
    擔，刑法第28條之修正內容，對於渠等並無「有利或不利」
    之影響。依上說明，應無適用修正後刑法第2條第1項之規定
    比較新舊法適用之問題。是本件關於被告與林英鴻、吳宸慧
    成立共同正犯部分，毋庸依刑法第2條第1項規定為新舊法之
    比較，應依一般法律適用原則，適用裁判時刑法第28條規定
    ，論以共犯。
  (四)刑法第55條牽連犯之規定：
    被告行為後，刑法第55條牽連犯之規定，業於94年2月2日修
    正公布刪除，並自95年7月1日施行。則本案被告所犯行使偽
    造私文書罪及意圖供行使之用，而偽造有價證券罪，有牽連
    犯之關係，應從一重之意圖供行使之用，而偽造有價證券罪
    論處。若依修正後之刑法，既已刪除牽連犯之規定，則所犯
    上開二罪，應依數罪併罰之規定分論併罰。比較新舊法之規
    定，修正後之規定並非較有利於被告。
三、論罪科刑：
  (一)按本票可以流通市面，為有價證券，偽造是項證券而行使之
    ，本含有詐欺性質，其詐欺行為不應另行論罪（最高法院31
    年上字第409號判例參照）。核被告所為，係犯刑法第216條
    、第210條之行使偽造私文書罪及同法第201條第1項之意圖
    供行使之用，而偽造有價證券罪。
  (二)被告與林英鴻、吳宸慧間，就上開犯行，均有犯意之聯絡及
    行為之分擔，皆為共同正犯。
  (三)被告、林英鴻共同推由吳宸慧在如附件一所示私文書偽造「
    黃瑞蓉」之署押1枚、盜用「黃瑞蓉」之印文1枚及在如附表
    二所示本票上偽造「黃瑞蓉」之署押1枚、盜用「黃瑞蓉」
    之印文1枚，所犯偽造署押、盜用印文之行為，分別為偽造
    私文書、偽造有價證券犯行之部分行為，偽造私文書後又持
    以行使，偽造之低度行為為行使之高度行為所吸收，行使偽
    造有價證券之低度行為則為偽造之高度行為所吸收，均不另
    論罪。
  (四)被告所犯上開二罪，有手段目的之牽連關係，應從一重之意
    圖供行使之用，而偽造有價證券罪論處。臺灣臺中地方法院
    檢察署於原審審理中以96年度偵字第9853號移送併辦部分，
    與本案起訴成罪之前揭犯罪事實，查係同一事實，核屬事實
    上同一案件，本院自得併予審理。
  (五)被告固因本件貸款購車而共犯本案之偽造私文書及偽造有價
    證券等罪，然被告係出於真意實際購車，僅因欠缺不動產連
    帶保證人而聽從共犯林英鴻之慫恿欲以人頭保證人代之，並
    商請友人吳宸慧冒充不動產連帶保證人，不過係一時圖便為
    求購車順利，此與一般出於詐騙購車之惡意犯罪者有所不同
    ，且被告所涉犯偽造有價證券之金額僅51萬4080元，尚非鉅
    大，其犯罪情節所應予以非難之可責性，與偽造有價證券罪
    3年以上10年以下有期徒刑之法定刑相較，明顯有不成比例
    之失衡，情輕法重，依社會通念尚堪予憫恕，雖科以法定最
    低度之刑，猶嫌過重，爰依刑法第59條規定，減輕其刑。
  (六)原審以被告上揭犯行罪證明確，予以論罪科刑，固非無見，
    惟：
  1.刑法第28條於被告犯罪後，亦經修正施行如上述，原審就此
    漏未予說明比較新舊法之適用。
  2.被告本件犯罪情輕法重，尚合於刑法第59條酌減其刑之規定
    ，已如前述，乃原判決未及審酌上開得以減刑之情狀，尚有
    未妥。
  3.如附件二所示本票上偽造「黃瑞蓉」署押1枚為共同發票人
    部分，應依刑法第205條之規定宣告沒收。至前開本票偽造
    部分既經宣告沒收，其上所偽造之署押，係屬偽造有價證券
    之一部分，已因偽造有價證券之沒收而包括在內，無庸再重
    覆諭知沒收（最高法院89年度台上字第3757號裁判意旨參照
    ）；又刑法第219條所定不問屬於犯人與否沒收之者，以偽
    造之印章、印文或署押為限，盜用者不在其列（最高法院48
    年台上字第113、1533號判例意旨參照）。原判決依刑法第
    219條規定，沒收如附件二所示本票上偽造「黃瑞蓉」署押1
    枚，而不及偽造本票發票人部分，於法不合；又如附件一所
    示之附條件買賣契約書及附件二所示本票上之「黃瑞蓉」印
    文，無法證明係屬被告等人以偽刻之印章加以偽造，應僅係
    盜用黃古汶交付之印章為之等節，已如前述，原判決併依刑
    法第219條就上揭印章及印文等，均予以宣告沒收，亦有未
    洽。
  4.被告上訴意旨否認犯罪，雖無理由，惟原判決既有上開可議
    之處，即屬無可維持，自應由本院予以撤銷改判。
  (七)爰審酌被告於違犯本案前，尚無不良前科，素行尚稱良好，
    有臺灣高等法院被告前案紀錄表可按，其為順利貸款購車，
    竟與林英鴻謀議利用其業務上保管客戶黃古汶個人資料之便
    捷，擅自將客戶黃古汶之資料挪用，供作被告辦理汽車貸款
    時之連帶保證人資料，再由林英鴻與被告覓得吳宸慧冒充黃
    古汶，以配合友邦公司之對保手續，其犯罪之動機、目的均
    屬可議，手段雖然平和，但因此造成黃古汶遭到友邦公司之
    追索，名下不動產被法院查封，幸經黃古汶及時聲明異議，
    始未遭受拍賣清償被告之債務，友邦公司則因不知附條買賣
    契約之連帶保證人、本票共同發票人上之黃古汶係遭人冒充
    ，而核准貸款51萬4080元，又無法對黃古汶追償，所生損害
    非小，再考之被告之職業、智識等生活情狀，暨犯後供承部
    分犯罪事實，雖否認共犯偽造有價證券等罪之犯意聯絡，然
    供出吳宸慧有助釐清案情，嗣復已與友邦公司達成民事和解
    ，賠償其損失，並獲黃古汶之原諒，而為其求情（參最高法
    院98年度台上字第6942號卷，第23至26頁，刑事求情狀、和
    解書、清償證明書等），犯後態度尚稱良好等一切情狀，量
    處如主文第2項所示之刑（按中華民國九十六年罪犯減刑條
    例固已於96年7月4日公布，並自同年7月16日起生效施行，
    雖被告本案之犯罪時間係在96年4月24日之前，然被告所為
    係犯刑法第201條第1項之偽造有價證券罪，屬中華民國九十
    六年罪犯減刑條例第3條第1項第15款所列之罪，且被告所犯
    上開之罪經判處逾有期徒刑1年6月之刑，而屬該條例第3條
    第1項第15款所定不予減刑之罪，復無該條例第6條所定「對
    於第3條所定不予減刑而未發覺之罪，於本條例施行前至施
    行之日起3個月內自首而受裁判者，依第2條第1項規定予以
    減刑。」得予減刑之情形，自不得予以減刑，併此敘明）。
    末查，如附件一所示附條件買賣契約書上連帶保證人欄之偽
    造「黃瑞蓉」署押1枚，依刑法第219條規定，沒收之；另如
    附件二所示本票上偽造「黃瑞蓉」署押1枚為共同發票人部
    分，應依刑法第205條之規定宣告沒收。又前開本票偽造部
    分既經宣告沒收，其上所偽造之署押，係屬偽造有價證券之
    一部分，已因偽造有價證券之沒收而包括在內，自無庸再重
    覆諭知沒收（最高法院89年度台上字第3757號裁判意旨參照
    ），附此敘明。
據上論斷，應依刑事訴訟法第369條第1項前段、第364條、第299
條第1項前段，刑法第2條第1項前段、第28條、第201條第1項、
第216條、第210條、第55條（修正前）、第59條、第205條、第
219條，刑法施行法第1條之1，判決如主文。
本案經檢察官鍾宗耀到庭執行職務。
中    華    民    國   100    年    8     月    23    日
            刑事第二庭  審判長法  官  邱  顯  祥
                              法  官  張  國  忠
                              法  官  王  鏗  普
以上正本證明與原本無異。
如不服本判決應於收受送達後十日內向本院提出上訴狀，其未敘
述上訴之理由者並得於提起上訴後十日內向本院補提理由書（均
須按他造當事人之人數附繕本）「切勿逕送上級法院」。
                              書記官  詹  雅  婷
中    華    民    國   100    年    8     月    23    日